高雄高等行政法院簡易判決　　　　　　　　　　　九十一年度簡字第三六九號
　　原　　　告　甲○○
　　被　　　告　高雄縣政府
　　代　表　人　乙○○　縣長
　　訴訟代理人　丙○○
右當事人間因建築法事件，原告不服內政部中華民國九十一年七月九日台內訴字第０
九一０００四六三八號訴願決定，提起行政訴訟。本院判決如左：
    主  文
原告之訴駁回。
訴訟費用由原告負擔。
    事實及理由
一、緣原告於民國（下同）八十九年八月二十二日受託辦理高雄縣林園鄉○○村○○
    路○段二號一、二樓（即阿義海鮮餐廳）建築物之八十九年度建築物公共安全檢
    查簽證及申報業務，經陳報被告並准予報備，列管複查。嗣被告委託台灣省建築
    師公會高雄縣辦事處派複查人員於九十年二月八日赴阿義海鮮餐廳現場辦理建築
    物公共安全檢查簽證及申報複查作業，複查結果為：（一）、非防火區劃分間牆
    部分使用易燃材料，廚房未以防火牆及防火門窗區隔。（二）、部分內部裝修以
    易燃材料施作。（三）、燃氣設備未檢討。（四）、檢查紀錄圖說中之一樓及二
    樓平面圖與現場不符，部分分間牆使用易燃材料未畫出，二樓樓梯標示不符及二
    樓門窗出入口未標示。被告於九十年八月三十日召開申覆審議會議後，會議結果
    為：「本案專案人員對防火避難設施類如內部裝修材料明顯不符，卻簽證為合格
    。依據『高雄縣建築物公共安全檢查簽證及申報案件簽證不實認定作業原則』第
    五條第三款規定，應依建築法第九十一條第四項規定處檢查人新台幣六萬元罰鍰
    。」嗣後並依會議結果，以九十一年一月十一日府建管字第０九一０００一六二
    九函裁處原告罰鍰新台幣（下同）六萬元，原告不服，提起訴願，經遭決定駁回
    ，遂提起本件行政訴訟。
二、原告起訴主張略謂：被告係依據「高雄縣建築物公共安全檢查簽證及申報案件簽
    證不實認定作業原則」第五條第三款之規定辦理，而有關該原則係高雄縣政府自
    訂之地方法規，乃屬中央法規標準法第三條所稱「命令」之一種，因非經法律授
    權訂定，依司法院釋字第三九０號、三九四號及四０二號等解釋，自不得對人民
    違反行政法上義務之行為予以裁罰性之行政處分，否則即有違憲法第二十三條規
    定，並且本件行為是在八十九年八月，而被告所依據之上開作業原則卻是在九十
    年一月間訂定的，所以被告適用法令有溯及既往之違法，請將原處分及訴願決定
    撤銷云云。被告則以：「高雄縣建築物公共安全檢查簽證及申報案件簽證不實認
    定作業原則」係由被告為落實高雄縣建築物公共安全檢查簽證及申報制度，提升
    專業機構或人員簽證品質所訂定，又所謂簽證不實，係指違反建築法第七十七條
    及建築物公共安全檢查簽證及申報辦法規定，而對於申報案件簽證不實之認定，
    需召開審議會討論，並得通知簽證檢查人到場說明，經審議會議確認簽證不實者
    ，衡酌情節輕重，始依建築法第九十一條第四項規定處理，故上開作業原則僅為
    就建築法第七十七條及第九十一條第四項規定，有關「簽證不實」之事項再就技
    術性、細節性事項予以補充規定，並非就人民違反行政上義務之行為予以裁罰性
    規定，因之，本件裁罰之依據，係以原告違反建築法第七十七條第一項及第三項
    之規定，並依據同法第九十一條第四項規定處罰鍰，並非以「高雄縣建築物公共
    安全檢查簽證及申報案件簽證不實認定作業原則」作為裁罰處分之依據，原處分
    並無違法等語置辯。
三、按「建築物所有權人、使用人應維護建築物合法使用與其構造及設備安全。」、
    「直轄市、縣（市）（局）主管建築機關對於建築物得隨時派員檢查其有關公共
    安全與公共衛生之構造與設備。」、「供公眾使用之建築物，應由建築物所有權
    人、使用人定期委託中央主管建築機關認可之專業機構或人員檢查簽證，其檢查
    簽證結果應向當地主管建築機關申報。非供公眾使用之建築物，經內政部認有必
    要時亦同。」、「前項檢查簽證結果，主管建築機關得隨時派員或定期會同各有
    關機關複查。」、「第三項之檢查簽證事項、檢查期間、申報方式及施行日期，
    由內政部定之。」、「專業機構或人員檢查簽證內容不實者，處新臺幣六萬元以
    上三十萬元以下罰鍰，並移送各該主管機關依法懲處。」建築法第七十七條第一
    項、第二項、第三項、第四項、第五項及第九十一條第四項分別定有明文。又高
    雄縣建築物公共安全檢查簽證及申報案件簽證不實認定作業原則第五條第三款規
    定：「專業機構或人員辦理檢查簽證申報案件，經查有下列情形之一者，依建築
    法第九十一條第四項規定處理。．．．三、防火避難設施類如防火區劃、非防火
    區劃分間牆、內部裝修使用材料明顯不符，卻簽證為合格。」合先敘明。
四、經查，本件原告於八十九年八月二十二日受託辦理高雄縣林園鄉○○村○○路○
    段二號（即阿義海鮮餐廳）建築物之八十九年度建築物公共安全檢查簽證及申報
    業務，經陳報被告並准予報備，列管複查。嗣被告委託台灣省建築師公會高雄縣
    辦事處派複查人員於九十年二月八日赴阿義海鮮餐廳現場辦理建築物公共安全檢
    查簽證及申報複查作業，複查結果為：（一）、非防火區劃分間牆部分使用易燃
    材料，廚房未以防火牆及防火門窗區隔。（二）、部分內部裝修以易燃材料施作
    。（三）、燃氣設備未檢討。（四）、檢查紀錄圖說中之一樓及二樓平面圖與現
    場不符，部分分間牆使用易燃材料未畫出，二樓樓梯標示不符及二樓門窗出入口
    未標示。被告於九十年八月三十日召開申覆審議會議後，會議結果為：「本案專
    案人員對防火避難設施類如內部裝修材料明顯不符，卻簽證為合格。依據『高雄
    縣建築物公共安全檢查簽證及申報案件簽證不實認定作業原則』第五條第三款規
    定，應依建築法第九十一條第四項規定處檢查人新台幣六萬元罰鍰。」嗣後並依
    會議結果，以九十一年一月十一日府建管字第０九一０００一六二九函裁處原告
    六萬元罰鍰等事實，為兩造所不爭執，並有前揭八十九年度建築物公共安全檢查
    簽證複查工作會堪紀錄表及處分書附於原處分卷可稽，洵堪認定。
五、原告雖主張：「高雄縣建築物公共安全檢查簽證及申報案件簽證不實認定作業原
    則」為地方行政機關之行政命令，不得為行政處分之依據，並且本件行為是在八
    十九年八月，而被告所依據之上開作業原則卻是在九十年一月間訂定的，所以其
    適用法令有溯及既往之違法云云。惟按，「高雄縣建築物公共安全檢查簽證及申
    報案件簽證不實認定作業原則」係由高雄縣政府為落實高雄縣建築物公共安全檢
    查簽證及申報制度，提升專業機構或人員簽證品質所訂定。又所謂簽證不實，係
    指違反建築法第七十七條及建築物公共安全檢查簽證及申報辦法規定，此參諸該
    作業原則第一條、第二條前段規定即明。而對於申報案件簽證不實之認定，需召
    開審議會討論，並得通知簽證檢查人到場說明，經審議會議確認簽證不實者，衡
    酌情節輕重，始依建築法第九十一條第四項規定處理。是該作業原則僅為就建築
    法第七十七條及第九十一條第四項等規定，有關「簽證不實」之事項再就技術性
    、細節性事項予以補充規定，並非就人民違反行政上義務之行為予以裁罰性規定
    。是本件裁罰之依據，係以原告違反建築法第七十七條第一項、第三項之規定，
    並依建築法第九十一條第四項科處罰鍰，尚非以『高雄縣建築物公共安全檢查簽
    證及申報案件簽證不實認定作業原則』作為裁罰處分之依據。是以原告主張本件
    行為是在八十九年八月，而「高雄縣建築物公共安全檢查簽證及申報案件簽證不
    實認定作業原則」係在九十年一月間訂定，被告不得援引作為處分依據，且該原
    則性質僅係為「命令」，非經法律授權訂定，不得對人民違反行政上義務之行為
    予以裁罰性之行政處分云云，應不足採。
六、綜上所述，被告依建築法第九十一條第四項規定處以原告罰鍰六萬元，並無違誤
    ，訴願決定遞予維持，亦無不合。原告之訴為無理由，應予駁回，並不經言詞辯
    論為之。
據上論結，本件原告之訴為無理由，爰依行政訴訟法第二百三十三條第一項、第二百
三十六條、第一百九十五條第一項後段、第九十八條第三項前段，判決如主文。
中　　　華　　　民　　　國    九十一　　年　    十二　　月　　  十三　　日
                              高雄高等行政法院第二庭
     　   　　　　　　　　　　      　    法      官  林勇奮
右為正本係照原本作成。
如不服本判決，應於送達後二十日內，向本院提出上訴狀並表明上訴理由，如於本判
決宣示後送達前提起上訴者，應於判決送達後二十日內補提上訴理由書（須按他造當
事人人數附繕本）。提起上訴應預繳送達用雙掛號郵票七份（每份三十四元）。
中　　　華　　　民　　　國    九十一　　年　    十二　　月　　  十三　　日
                                          法院書記官  黃玉幸
附註：
行政訴訟法第二百三十五條（第一項、第二項）：
對於適用簡易程序之裁判提起上訴或抗告，須經最高行政法院之許可。
前項許可，以訴訟事件所涉及之法律見解具有原則性者為限。
